臺灣臺中地方法院民事判決　九十一年度訴字第一一二六號
　　原　　　告　　中港商業大樓管理委員會
　　法定代理人　　甲○○
　　被　　　告　　乙○○
右當事人間請求給付管理費事件，本院判決如左：
    主      文
被告應給付原告新台幣玖拾萬捌仟元，及自民國九十年十一月十六日起至清償日止，
按週年利率百分之十計算之利息。
訴訟費用由被告負擔。
本判決於原告以新台幣參拾萬元供擔保後得假執行；但被告於假執行實施前，以新台
幣玖拾萬捌仟元為原告預供擔保，得免為假執行。
    事      實
甲、原告方面：
  一、聲明：除假執行擔保金額外，餘如主文所示。
  二、陳述：
    (一)被告為台中市中港商業大樓地上九層編號一、二、三號攤位專有部分及共有部
      分面積合計三百六十三‧二一坪（支付命令聲請狀誤載為三百六十二‧二一坪
      ）之區分所有權人，依公寓大廈管理條例第十條第二項、第三項、第二十一條
      及中港商業大樓規約第十條第二項、第五項之約定，被告應負擔中港商業大樓
      之管理、維護費用，倘被告不予給付，則原告得訴請法院給付應繳金額及其遲
      延利息。且依中港商業大樓第二次區分所有權人會議決議：「(一)本大樓每個月
      共用部分，約定共用部分之經常管理、維護（簡稱管理費），按區分所有權人
      所有權狀面積（包括專用及公共設施部分）計算分擔繳納，營業戶（居住戶）
      每坪每月分擔新台幣（下同）一百元、未營業戶（空戶）每坪每月分擔五十元
      。俟營業戶增加，大樓收入增加時，授權區分所有權執行委員機動調降。(二)管
      理費每三個月繳納一次，於每三個月之第一個月十五日以前繳納。(三)本項決議
      追溯自民國（下同）八十六年十一月一日起適用。」，是被告每月應繳管理費
      一萬八千一百六十元，惟被告欠繳自八十六年十一月至九十年十二月之管理費
      五十個月計九十萬八千元，經原告以存證信函催告被告於九十年十一月十五日
      以前繳納，被告仍置之不理，爰提起本件訴訟，求為判決如聲明所示。
    (二)原告召開第二次區分所有權人會議，討論通過收取管理費之收取標準，為營業
      戶每坪每月一百元，空戶每坪每月五十元，並追溯至八十六年十一月一日起適
      用，且上開會議之決議方法完全符合公寓大廈管理條例第二十九條之規定，該
      次會議被告雖未參加，但被告事後未依民法第五十六條第一項前段之規定對會
      議召集程序或決議方法於決議後三個月內訴請撤銷，故被告應不得就此再提異
      議。
    (三)區分所有權人會議之決議，為區分所有權人內部之決議，並非法律，所以無法
      律不溯既往之問題，況法律不溯既往為一般之原則，立法機關若認溯及既往較
      符合公平正義，並非不能以特別立法溯及既往。如民法第一百六十四條、第一
      百六十五條第二項、第一百六十五條之一至第一百六十五條之四、第一百八十
      七條第三項、第一百九十五條、第二百零四條、第二百十三條第三項、第二百
      十六條之一、第二百十七條第一項、第二項及第二百十八條等，依民法債編施
      行法第五條至第三十五條之規定，共有三十一條可以追溯適用，即屬之。又查
      分擔繳納大樓之管理費（共用部分、約定共用部分之修繕、管理、維護費用）
      為區分所有權人應盡之義務，對此公寓大廈管理條例第十條第二項及系爭大樓
      規約第十條規定甚明，而關於管理費之收取標準，第二次區分所有權人並已作
      成決議，故被告應分擔繳納管理費為法令所明定，非但符合公平正義原則，並
      且為維護大樓之公共利益所必需，從而被告只摘原告召開第二次區分所有權人
      會議所作之決議，有違民法第七十一條及第七十二條之規定乙節，依法無據，
      洵不足採。此外，公寓大廈以區分所有權人會議為其最高意思機關，在本於區
      分所有權人自治之原則下，除法令另有規定外，區分所有權人會議得訂立規用
      或形成決議（合同行為）以規範區分所有權人間之相互關係，而關於區分所有
      權人會議之議決方法，公寓大廈管理條例採取「多數決」方式，企以「少數服
      從多數，多數尊重少數」之民主原則，達成規範公寓大廈區分所有權人之權利
      義務，因此除決議內容有明顯違反法令或善良風俗、公共秩序者，自應充分尊
      重其「社區自治」原則，而本件被告所爭執之「管理費收取標準溯及適用」之
      決議，其適用之範圍與對象，僅涉及系爭大樓之區分所有權人，以及管理費之
      分擔方式，顯無違反公序良俗之情事。另原告依法召開之第二次區分所有權人
      會議，針對管理費之分擔標準及其追溯適用等事項作成決議，該項決議，全體
      區分所有權人均應同受拘束，故對被告並未顯失公平，且管理費係為維護大樓
      之公共安全及區分所有權人之共同利益所必需支出之費用，本應由各區分所有
      權人每月按期分擔繳納，故縱有追溯適用之決議，並不會造成所有區分所有權
      人無法預期之損害，本件原告依照規約及上述決議請求被告給付其應繳之管理
      費，於法有據，尚無違反誠信原則可言。
    (六)系爭大樓基地約一千餘坪，建物從地下三樓至地上十四樓共計約一萬二千餘坪
      ，為一棟高級商業大樓，其價值達數十億元，由於大樓四面臨路，進出門戶甚
      多，加上內部價值數千萬元之機電和電梯等項設備，必需定期維護保養，故每
      月平均應支出之管理費用約為五十萬元左右，若按營業戶每坪每月一百元及空
      戶每坪每月五十元收取，亦僅足敷上列開支而已。至原告請求被告給付之金額
      ，係依據第二次區分所有權人決議之收取標準計算而得，被告為空戶減半收取
      ，故無被告所指摘收費不合理之處。
    (七)系爭大樓為自地下三層至地上十四層，建物多達一萬二千多坪之高級商業大樓
      ，因四面臨路，出入口較多，每一出入口均設有電梯及人行梯通往各樓層，此
      部分公共設施，兼具緊急疏散功能，基於公共安全考量，實無法就被告所指摘
      之後端送貨電梯封閉，也不可能將該出口及其另一客梯約定由第十四層之住戶
      專用，且依公寓大廈管理條例第三十一條第一項第五款之規定，「約定專用」
      屬於重大事項之決議方法，應召開區分所有權人會議決議之，在未作成決議前
      ，原告亦無權擅作「約定專用」之決定並令使用人承擔全部費用，況後端電梯
      部分，所有住戶都可以使用，並非只限十四樓使用，且實際上尚有營業中之樓
      層（第一、二、八層及地下二、三層）之員工和客戶均有使用後端電梯。而系
      爭大樓十四樓的用水部分，是因為抽水到頂樓的公共蓄水池，該水都是供一樓
      （百貨公司）、二樓（建設公司）、七樓（辦公用）、八樓（萬泰票券）及十
      四樓使用，其他樓層是空著，沒有使用，原因是自來水八十四年五月間停用，
      都是使用地下水。管理人員是因為前後都要有人看守管理，而有其必要。地下
      室是租給中星停車場，由管委會每月收取七萬五千元的租金充當管委會之收入
      ，且住戶要使用都可以免費停車，並非專供十四樓使用，而且十四樓要付停車
      租金給中星停車場。
    (八)原告對管理費之開支，原告均已取得相關憑證並已列帳冊詳實記載，對每月管
      理費之收支情形，原告均已按期公告週知，並於每三個月召開之管理委員會時
      連同帳證提供與會人員詳為查核無誤，被告對原告之管理是否善盡職責，有無
      浪費支出，亦應於區分所有權人會議或管理委員會議中，提出檢討或興格意見
      ，不得以此主張拒繳管理費。又關於公寓大廈收繳管理費，皆由區分所有權人
      會議概算每月所需之管理費用支出，訂出每月每坪應負擔之管理費用標準後，
      於每月出即收取以供大樓支出之需（如有結餘即轉入公共基金帳戶），並非由
      管理委員會先支出後才向區分所有權人收取，故被告表示願自九十年十一月起
      依據九十年十月七日區分所有權人會議所訂之管理費收取標準繳交管理費，九
      十年十月以前另為計算，依法不合。
  三、證據：提出台中市中港商業大樓規約影本一件、九十年十一月七日台中公益路
      郵局存證信函及掛號郵件回執影本各一件、第二次區分所有權人會議紀錄影本
      一件、第二次區分所有權人會議之簽到名冊及委託書影本一件、收支公告及執
      行委員會會議紀錄影本一件。
乙、被告方面：
  一、聲明：(一)駁回原告之訴及假執行之聲請。(二)如受不利益判決，願供擔保請准免
      為假執行之宣告。
  二、陳述：
    (一)被告自八十六年十一月起到九十年十二月止均沒有繳交管理費之事實，不爭執
      ，但本件就原告主張其九十年十月七日所為區分所有權人會議之決議程序合法
      之事實不爭執，但對該決議內容之實體部分，有二點爭執：
　　　1.該決議有提到溯及自八十六年十一月起繳交管理費，該決議內容違法，被告
　　　　僅同意從九十年十一月起按決議標準繳交管理費，至於八十六年十一月到九
        十年十月，我們願依公寓大廈管理條例第十條第二項的規定計費繳納：蓋權
        利之行使，不得違反公共利益，或以損害他人為主要目的；行使權利，履行
        義務，應依誠實及信用方法，民法第一百四十八條規定甚明。又所謂「禁止
        溯及既往原則」乃指一切侵益性之法令，不得溯及既往生效適用，以免損及
        一般人對於法律效果之預見可能性，造成當事人實體權益不可預測之末名損
        害。原告於九十年十月七日召集之第二次區分所有權人會議，作成追溯自八
        十六年十一月一日起按月追繳管理費之決議，基於舉重以明輕之法理，參以
        誠實信用原則之契約精神，本件原告對於被告之既存債權，無論是基於無因
        管理或公寓大廈管理條例維護費用之分擔，該項請求權業已發生，權利義務
        內容應已確定，不容原告事後於九十年十月七日以決議方式制定管理費收取
        標準，追溯自八十六年十一月起適用，該項溯及追繳管理費之決議，依民法
        第七十一條、第七十二條之規定，當屬無效。
      2.原告所請求管理費維護之數額不合理：查原告共聘三組管理人員，第一組人
        員負責前門大廳（四部電梯）之管制，尚屬合理；惟系爭中港商業大樓於前
        建設公司設計建造時，原擬籌組中港巨星百貨，因此大樓後方設有百貨送貨
        電梯，此一送貨電梯本來可以封閉不用，詎因大樓十四樓經營三溫暖特種行
        業，為達其私人營業目的，使其顧客與服務人員分別出入，即顧客使用前廳
        之載客電梯，後端之送貨電梯則專供十四樓之三溫暖服務人員出入使用，為
        此，原告又加派第二組管理人員負責管制。又查系爭大樓二樓至十四樓違反
        消防防火區間之規定，前建設公司逕行拆除防火隔間、捲門，以致公共電梯
        間、各樓層樓梯間無法管制，且多次遭人設置木隔間及堆放易燃物品，為此
        ，原告又以管理危害公共安全之違章物品及避免流浪漢進入為由，增派第三
        組管理人員，足證原告聘僱三組管理人員洵不合理。尤有甚者，地下室停車
        場應係各樓區分所有權人所共有，竟全部供給十四樓三溫暖停放車輛使用，
        而地下室公共蓄水池，亦遭原告以馬達抽至屋頂公共蓄水池，專供十四樓三
        溫暖營業使用，上開管理人員之費用、大量用水費、停車及抽水之供電費等
        大量支出，均強令被告等其他分區所有權人共同負擔，非事理之平。
  三、證據：聲請命原告提出中港商業大樓之帳冊。
    理      由
一、本件原告主張：被告為中港商業大樓地上九層編號一、二、三號攤位，專有部分
    及共有部分面積合計三百六十三‧二一坪之區分所有權人，依中港商業大樓第二
    次區分所有權人會議決議，被告每月應繳管理費一萬八千一百六十元，惟被告欠
    繳自八十六年十一月至九十年十二月之管理費五十個月總計九十萬八千元，經原
    告以存證信函催告被告於九十年十一月十五日以前繳納未果，爰起訴請求被告應
    如數給付，並加計自九十年十一月十六日起至清償日止，按年息百分之十計算之
    遲延利息等語。被告對於其為系爭大樓地上九層編號一、二、三號攤位之區分所
    有權人，及自八十六年十一月至九十年十二月未繳納管理費之事實並不爭執，惟
    以(1)原告九十年十月七日第二次區分所有權人會議決議內容違反「禁止溯及既往
    原則」，違反民法第七十一條「強行規定」、第七十二條「公序良俗」與第一百
    四十八條第二項「誠實信用原則」之規定，應屬無效，(2)管理費用之支出均專供
    十四樓住戶使用，其收費方式違反使用者付費之精神及公平原則，因原告超僱管
    理人員，將後端電梯、地下停車場及抽用地下蓄水池之水源供第十四樓三溫暖使
    用，此額外之費用強令其他區分所有權人分擔，並不公平等語資為抗辯。
二、本件原告主張被告為系爭大樓地上九層編號一、二、三號攤位，專有部分及共有
    部分面積合計三百六十二‧二一坪之區分所有權人，自八十六年十一月至九十年
    十二月，未繳納管理費，系爭大樓於九十年十月七日召開第二次區分所有權人會
    議，討論通過收取管理費之收取標準，為營業戶每坪每月一百元，空戶每坪每月
    五十元，並追溯至八十六年十一月一日起適用等事實，已為被告所自認，並經原
    告提出台中市中港商業大樓規約一件、九十年十一月七日台中公益路郵局存證信
    函及掛號郵件回執各一件、第二次區分所有權人會議紀錄一件、第二次區分所有
    權人會議之簽到名冊及委託書一件為證，核屬相符，自堪信為真實。
三、查系爭大樓規約第十條第二項規定：「管理費（含公共基金）由各區分所有權人
    依照區分所有權人會議之決議分擔之。但第一次區分所有權人會議召開前或區分
    所有權人會議未決議時，買賣契約或分管契約有規定者從其規定，未規定者，各
    區分所有權人應按其共有之應有部分比率分擔之」；第五項規定：「區分所有權
    人若在規定之日期前未繳納應繳金額時，管理委員會得訴請法院命其給付應繳之
    金額及另外收取遲延利息，以未繳金額之年息百分之十計算」，有該規約在卷可
    憑。原告並主張依系爭大樓第二次區分所有權人會議決議：「(一)本大樓每個月共
    用部分，約定共用部分之經常管理、維護（簡稱管理費），按區分所有權人所有
    權狀面積（包括專用及公共設施部分）計算分擔繳納，營業戶（居住戶）每坪每
    月分擔一百元、未營業戶（空戶）每坪每月分擔五十元。俟營業戶增加，大樓收
    入增加時，授權區分所有權執行委員機動調降。(二)管理費每三個月繳納一次，於
    每三個月之第一個月十五日以前繳納。(三)本項決議追溯自八十六年十一月一日起
    適用。」茲有爭執者，係被告抗辯該區分所有權人決議之收費之標準有關追溯補
    繳之決議內容，有違反「禁止溯及既往原則」，民法第七十一條「強行規定」、
    第七十二條「公序良俗」與第一百四十八條第二項「誠實信用原則」之規定，應
    屬無效，及原告超僱管理人員，將後端電梯、地下停車場及抽用地下蓄水池之水
    源供第十四樓三溫暖使用，此額外之費用強令其他區分所有權人分擔，有違公平
    等問題，茲分別說明如下：
  (一)按「禁止溯及既往原則」，固為維持法律之安定性，禁止侵益性之法令，因溯及
    適用而損及一般人對於法律效果之預見可能性。惟此原則（如民法債編施行法第
    一條）並非無例外規定。換言之，此原則可為特殊之考量，因時、因地而有所變
    易，並非全然之禁止規定，是以上開溯及適用之決議，要無民法第七十一條「法
    律行為，違反強制或禁止之規定者，無效」之問題。此外，公寓大廈以區分所有
    權人會議為其最高意思機關，在本於區分所有權人自治之原則下，除法令另有規
    定外，區分所有權人會議得訂立規約或形成決議（合同行為）以規範區分所有權
    人間之相互關係，而關於區分所有權人會議之議決方法，公寓大廈管理條例採取
    「多數決」方式，企以「少數服從多數、多數尊重少數」之民主原則，達成規範
    公寓大廈區分所有權人之權利義務。因此，除決議內容有明顯違反法令或善良風
    俗、公共秩序者，自應充分尊重其「社區自治」原則。而本件被告所爭執「管理
    費收取標準溯及適用」之決議，其適用之範圍與對象，僅涉及系爭大樓之區分所
    有權人，以及管理費之分擔方式，且依公寓大廈管理條例第十條第一項規定，區
    分所有權人本應分擔修繕、管理、維護之費用，故被告依法自八十六年十一月一
    日起本即應繳交管理費之事實，原本即在其預期之內，本此，上開決議亦顯無違
    反公序良俗及誠實信用原則之情事，被告以此抗辯，亦不足取。
  (二)被告抗辯原告共聘僱三組管理人員管制系爭大樓甚不合理，後端電梯專供十四樓
    員工使用，又將地下室停車場全部供給第十四樓三溫暖停放車輛使用，而地下室
    公共蓄水池亦遭原告以馬達抽至屋頂公共蓄水池專供十四樓三溫暖使用，凡此管
    理人員、後端電梯、停車、抽水之額外支出，強令被告等其他區分所有權人共同
    負擔，並不公平云云，其中所稱後端電梯專供十四樓使用，系爭大樓車場全部供
    給第十四樓三溫暖停放車輛使用，公共蓄水池亦遭原告以馬達抽至屋頂公共蓄水
    池專供十四樓三溫暖使用一節，未據被告舉證以實其說，自難遽採，且縱然屬實
    ，原告管理委員會是否善盡管理權責，有無浪費支出之情事，及後端電梯應否約
    定由十四樓專用，被告亦應透過相關會議（如區分所有權人會議）提出檢討或興
    革建言而由全體區分所有權人共同依法決議決定之，自無從以此情事作為拒絕繳
    交管理費之理由。
  (三)綜上所述，被告所為前揭抗辯，均屬無據，均不得執為其拒絕依九十年十月七日
    區分所有權人會議決議之收費標準繳交管理費之理由，本件原告自得依系爭大樓
    第二次區分所有權人會議議決之管理費收取標準向被告請求給付管理費。
四、從而，原告依台中市中港商業大樓規約及該大樓第二次區分所有權人會議議決之
    管理費收取標準，請求被告給付九十萬八千元，及自九十年十一月十六日起至清
    償日止，按週年利率百分之十計算之利息（規約上所約定之利息），為有理由，
    應予准許。
五、兩造均陳明願供擔保請准宣告假執行或免為假執行之宣告，均核無不合，爰分別
    酌定相當之擔保金額，併予宣告之。
六、本件原告之訴為有理由，依民事訴訟法第七十八條、第三百九十條第二項、第三
    百九十二條，判決如主文。
中　　　華　　　民　　　國　　九十一　　年　　　十一　　月　　　六　　　日
                                    臺灣臺中地方法院民事第三庭
~B法　　　官　李悌愷
右為正本係照原本作成。
如不服本判決，應於判決送達後二十日內，向本院提出上訴狀。
中　　　華　　　民　　　國　　九十一　　年　　　十一　　月　　　六　　　日
~B法院書記官　洪加芳
